【裁判字號】    97,訴,584
【裁判日期】    980724
【裁判案由】    損害賠償
【裁判全文】
臺灣新竹地方法院民事判決               97年度訴字第584號
原      告  丙○
訴訟代理人  彭火炎律師
            張玉琳律師
被      告  乙○○
                        號
            丁○○
                        號
            己○○
                        巷1弄.
上列當事人間損害賠償事件，本院於民國98年7月10日言詞辯論
終結，判決如下：
    主      文
被告乙○○應給付原告新台幣貳拾萬元，及自民國九十七年七月
八日起至清償日止，按年息百分之五計算之利息。
原告其餘之訴駁回。
訴訟費用由被告乙○○負擔百分之十七，餘由原告負擔。
本判決第一項得假執行。
原告其餘假執行之聲請駁回。
    事實及理由
一、被告丁○○、己○○未於最後言詞辯論期日到場，核無民事
    訴訟法第386條所列各款情形，爰依原告之聲請，由其一造
    辯論而為判決。
二、原告主張：
（一）被告乙○○意圖為自己不法之所有，於民國（下同）96年
      6月20日上午9、10時許，委託不知情之訴外人即吊車司機
      戊○○以工資半日即一車新台幣（下同）5,000元之代價
      ，於同日下午1時許，駕駛車號141─HF號吊車，將原告所
      有置於新竹縣竹北市○○路○段260號空地之檜木、梢楠等
      一批吊運至旁邊不詳車號之大卡車上後，由該部大卡車運
      走，並透過被告丁○○介紹，將該批木材以6萬5,000元之
      代價賣給被告己○○，並由被告己○○交付5,000元運費
      予吊車司機戊○○；戊○○再於同日下午3、4時許，在新
      竹縣芎林交流道受被告己○○之指示而於翌日上午前往上
      址著手吊運上述木材，於96年6月21日上午6時40分許行將
      吊運之際，為原告發現而報警查獲。經台灣新竹地方法院
      檢察署檢察官以97年度偵緝字第4167號提起公訴，再經本
      院以97年度易字第430號判決確定。
（二）雖起訴書中認被告丁○○及己○○並不知情，但查原告遭
      竊之木材市價約值120萬元，吊車司機戊○○吊運當時，
      被告丁○○及己○○二人既同時在場，竟僅以6萬5,000元
      即得購入上開木材，且當日既已知竊案而於次日竟又將上
      開贓物賣出，被告丁○○及己○○二人顯有共同竊盜或故
      買贓物行為，原告自得依連帶或不真正連帶法則請求二人
      負賠償責任。
（三）本件刑事判決雖認關於被告乙○○96年6月20日竊取原告
      所有上開檜木、梢楠等木材一批乙事，認定被告丁○○、
      己○○二人係不知情。惟查刑事判決認定原告所有置放上
      址之檜木、梢楠等木材直徑約1.2尺、長度約10至20尺，1
      才市價約1,600元、1支市價約5、6萬元，且戊○○於當日
      駕駛141─HF號吊車，至上址吊運竊取之檜木、梢楠等木
      材並非1支而係1批。則對於1支市價約5、6萬元之木材，
      被告己○○僅給付相當於1支木材之6萬5,000元低價，即
      得向被告乙○○購入一批木材，其價款自顯不相當，顯足
      證明被告己○○、丁○○主張渠等並不知道所購木材係屬
      贓物，實難採信，刑事判決認定被告己○○、丁○○二人
      不知情之部分，亦非洽適。按盜贓之牙保或故買，足使被
      害人難於追回原物，因而發生損害，仍難謂非對於被害人
      為另一侵權行為，倘被害人因而受有損害，尚非不得依一
      般侵權行為之法則，請求牙保及故買贓物之人賠償其損害
      （66年台上字第526號判例參照），是原告自得依民法第
      184條規定，請求被告丁○○、己○○為本件賠償。
（四）退步言，就上開顯不相當之低價所購入之木材，被告己○○、丁○○並未查究該等木材所有權誰屬，即予購入，已
      有違一般交易習慣，再依被告乙○○所稱「沒有向丁○○
      說這些木材是本人的」、「沒有向丁○○說這些木材是我
      的」、「說這些木材是沒有人的」等顯相齟齬之供詞，自
      更有查明該等木材究竟係何人所有之必要，被告二人卻怠
      於查明該等木材究竟係屬何人所有，對該批木材當日即於
      現場購買、匆忙攔車、並立時付清全數價款、急速運回，
      自屬有疏未查明木材究係何人所有之過失，所致本件侵害
      原告權利之結果，亦應依民法第184條過失侵權行為規定
      ，對於受損害之原告，負賠償責任。
（五）再，占有物如係盜贓或遺失物，其被害人或遺失人，自被
      盜或遺失之時起，二年以內，得向占有人請求回復其物；
      又惡意占有人，因可歸責於自己之事由，致占有物滅失或
      毀損者，對於回復請求人，負損害賠償之責（民法第949
      、956條參照）。被告己○○既於96年6月20日有親至現場
      查看、購入並僱車吊回木材，並且陳稱接到地檢署傳票、
      知道本件木材是贓物，即屬盜贓之惡意占有人，竟未保留
      所吊回之木材，仍為使用及出售，致無法返還物予原告，
      自屬可歸責於己之事由致占有物滅失，依上規定，亦須負
      損害賠償責任。
（六）對被告抗辯之陳述：
  １、按因犯罪而受損害之人，於刑事訴訟程序得附帶提起民事
      事訴訟，對於被告及依民法負賠償責任之人，請求回復其
      損害。前項請求之範圍，依民法之規定，刑事訴訟法第
      487條定有明文。又最高法院29年度附字第62號判例，在
      於釋明因犯罪而受損害之人就其所受損害始得為附帶民事
      訴訟請求，原告係本件竊盜犯罪事實之受損害人，自得依
      刑事訴訟法第487條為請求；再同院29年度附字第64號判
      例「因犯罪而受損害之人，於刑事訴訟程序得附帶提起民
      事訴訟，對於被告及依民法負賠償責任之人，請求回復其
      損害，刑事訴訟法第491條第1項定有明文，是附帶民事訴
      訟之提起，必以刑事訴訟程序之存在為前提，若刑事訴訟
      未經提起公訴或自訴，即不得對於應負賠償責任之人，提
      起附帶民事訴訟」，則在於釋明附帶民事訴訟之提起須以
      刑事訴訟程序之存在為前提，本件既有本院97年度易字第
      430號刑事訴訟程序存在，受該案竊盜犯罪事實損害之原
      告，自得對於該案被告（即本件被告乙○○）及依民法負
      賠償責任之人（即被告己○○、丁○○），請求回復其損
      害，否則刑事訴訟法第487條規定即屬具文。
  ２、至於原告受損害金數額部分，查被告乙○○於本件97年9
      月25日筆錄中自陳該批木材是被告丁○○說總共價值約10
      幾萬元、被告丁○○於同日庭訊中亦認載走的木材價值約
      10萬元左右，刑事判決業認定該等木材一支市價約5、6萬
      元，與證人甲○○於97年12月10日到庭證實當初賣給原告
      木材一支約5、6萬元，亦相符合。退一步言，如本院仍認
      原告未能證明所失木材損害之總數額，爰請依民事訴訟法
      第222條第2項「當事人已證明受有損害而不能證明其數額
      或證明顯有重大困難者，法院應審酌一切情況，依所得心
      證定其數額」規定暨最高法院21年度上字第972號判例「
      當事人已證明受有損害而不能證明損害之數額時，法院應
      斟酌損害之原因及其他一切情事，作自由心證定其數額」
      要旨，逕為認定。
（七）為此聲明：被告乙○○、丁○○、己○○三人應共同給付
      原告120萬元及自起訴狀繕本送達翌日起至清償日止，按
      年息百分之五計算之利息，於被告任一人為給付後，他被
      告於給付範圍內免為給付；願供擔保請准宣告假執行。
三、被告己○○、丁○○未於最後言詞辯論期日到場，惟前曾到
    庭聲明及陳述如下：
（一）被告己○○辯稱：
  １、按刑事訴訟中未經起訴部份，不得提起附帶民事訴訟，為
      台灣高等法院64年度第66號法律座談會議結論，而按因犯
      罪而受損害之人，於刑事訴訟程序得提起民事訴訟，對於
      被告及依民法負賠償責任之人，請求回復其損害，刑事訴
      訟法第487條定有明文。是附帶民事訴訟之提起，必以刑
      事訴訟程序之存在為前提，若刑事訴訟未經提起公訴或自
      訴，即不得對於應負賠償責任之人提起附帶民事訴訟，最
      高法院26年附字第62、64號判例已明白揭示。經查本件刑
      事附帶民事之被告乙○○因竊盜及侵佔原告所有存放於新
      竹縣竹北市○○路○段260號空地上之木材，經檢察官偵查
      後提起公訴，並經刑事庭判刑確定現服刑中，而在本件刑
      事案件，被告己○○經檢察官偵查後確認只是在不知情之
      情形下買受原告所有之上開小部份木材，被告己○○是以
      證人身份出庭作證，故被告己○○業經檢察官確認無任何
      犯罪行為，亦未對被告己○○為任何處分，詎原告竟對被
      告己○○訴請連帶賠償，顯然違背刑事訴訟法第487條之
      規定及判例。
  ２、又原告明知被告己○○也是被害者之一，根本無任何犯罪
      行為，此在偵查庭中及起訴書中已有詳細論斷，且明知其
      所有存放在竹北市○○路260號空地上之木材是向林務局
      標購之三級香杉漂流木，並非檜木，詎其竟然說存置於空
      地上的是檜木，顯然借機欲以免繳裁判費之便，利用司法
      資源坑被告，被告己○○係以製作木桶為業，96年6月間
      ，另被告丁○○向伊稱新竹縣竹北市○○路一空地，有位
      歐先生（嗣後得知係被告乙○○）存放許多木材，因要改
      建大樓，故願比市價稍低以現金付款方式出賣，並帶伊至
      現場看，伊判斷為漂流木，故直接買了一小部份三級香杉
      要做木桶用，而議價以現金6萬5,000元買受，並當場交付
      給丁○○收受給所謂歐先生，伊與被告乙○○根本不認識
      ，更與乙○○無任何通話記錄，此在偵查中經檢察官查証
      並調閱通聯記錄證實明確，故伊才被列為證人，況伊係以
      現金6萬5,000元購買小部份三級香杉做木桶用，並無任何
      不法或故買贓物行為或有低於市價甚多之行情，詎原告竟
      稱其所存放於空地上為檜木市值約120萬元，實欲以魚目
      混珠方式坑被告。
  ３、次按所謂依民法負賠償責任之人，係指民法第187條之法
      定代理人及民法第188條之僱用人而言，此有最高法院52
      年度第三次民、刑庭總會會議決議可資參照。而被告己○○既非本件犯罪被告乙○○之法定代理人或是僱用人，原
      告竟稱被告己○○為依民法負賠償責任之人，實已深深誤
      解法令。
  ４、又林木為國家所有，其取得或持有應受主管機關亦即林務
      局之控管，而原告主張其所有之檜木，梢楠木材直徑有1.
      2尺，長度有10至20尺，1才市價約1600元，1支市價約5.6
      萬元，核與事實不符，原告如主張其所有之木材有如此高
      價，自應就其持有或取得來源合法負舉證責任，如系爭木
      材原告係合法向林務局標購，自應提出標購憑證及標購價
      格證明。並聲明：原告之訴駁回。
（二）被告丁○○辯稱：伊是經由伊女兒，才介紹己○○向被告
      乙○○購買系爭木材，伊認為木材市價約10萬元左右等語
      。並聲明：原告之訴駁回。
三、被告乙○○則以：伊是看系爭木材一直擺放在該處，問過都
    沒有人的，伊才叫人載走三分之一到四分之一賣掉，第二天
    要再去載時警察就來了等語，資為抗辯。並聲明：原告之訴
    駁回。
四、本院之判斷
（一）按刑事訴訟法第487條第1項所定附帶民事訴訟之被告，除
      刑事被告外，固兼及於依民法負損害賠償責任之人。惟附
      帶民事訴訟之原告所主張之共同加害人，必以在刑事訴訟
      程序中經認定係共同侵權行為之人，始得謂為依民法負賠
      償責任之人，否則對之提起附帶民事訴訟，即難謂為合法
      。又如不合於上開法條所定之要件者，縱於刑事庭依刑事
      訴訟法第504條第1項將附帶之民事訴訟移送於民事庭後，
      亦不得將關於民事訴訟之法規，溯及於附帶提起民事訴訟
      之時，而予適用，仍應認其起訴為不合法。且不得提起附
      帶民事訴訟而提起者，其訴之不合法，不因刑事庭移送民
      事庭而受影響，受移送之民事庭應認原告之訴屬民事訴訟
      法第249條第1項第6款所定起訴不備其他要件，以裁定駁
      回之（最高法院44年台抗字第4號、66年台上字第1094號
      民事判例參照）。本件原告於本院97年度易字第430號被
      告乙○○侵占等刑事案件審理中提起附帶民事訴訟，主張
      被告丁○○、己○○應與被告乙○○負共同竊盜或故買贓
      物之連帶或不真正連帶之賠償責任。惟查，被告丁○○係
      介紹被告己○○向被告乙○○購買系爭木材之人，且被告
      丁○○、己○○均經檢察官認定為不知情而未提起公訴，
      本院97年度易字第430號刑事判決，亦認定「…乙○○見
      丙○置放在新竹縣竹北市○○路○段260號空地之檜木、梢
      楠等木材無人看守，認有機可乘，竟意圖為自己不法之所
      有，先於96年6月13日左右，帶同不知情之丁○○、己○○至上址，並稱該批木材為其所有，欲行出售，經己○○
      表示願意以新臺幣（下同）65,000元之價格購買…」等情
      ，業經本院依職權調取前揭刑事全卷查明無訛，足認被告
      丁○○、己○○並非刑事訴訟程序中所認定之共同侵權行
      為人或依民法應負損害賠償責任之人。揆諸首揭規定及說
      明，原告對被告丁○○、己○○提起刑事附帶民事訴訟，
      於法顯然不合，應予駁回。
（二）又原告主張被告乙○○意圖為自己不法之所有，於96年6
      月20日下午1時許，僱請不知情之吊車司機戊○○駕駛車
      號141─HF號吊車，將其所有置於新竹縣竹北市○○路○段
      260號空地之木材一批吊運至不詳車號之大卡車上竊取運
      走，經本院判處有期徒刑確定等事實，業據原告提出起訴
      書一件為證，並為被告乙○○所不爭，復經本院依職權調
      取本院97年度易字第430號刑事全卷核閱無訛，自堪認為
      真實。
（三）按因故意或過失，不法侵害他人之權利者，負損害賠償責
      任。民法第184條第1項前段定有明文。查被告乙○○竊取
      原告所有之上開木材，顯係故意不法侵害原告之所有權，
      依法自應負賠償責任。又原告雖主張其遭竊者為檜木及梢
      楠樹種之漂流木，市值約120萬元等情，惟上開木材並未
      扣案而無從鑑定，而原告所能提出之證明僅有刑事判決所
      認定之犯罪事實並聲請傳訊證人甲○○。惟綜觀刑事卷証
      ，並無任何可資認定原告被竊之木材為直徑約1.2尺、長
      度約10至20尺之檜木或梢楠漂流木之證據，則本院97年度
      易字第430號刑事判決所認定遭竊物為檜木、梢楠等木材
      ，且直徑約1.2尺、長度約10至20尺，1才市價約1,600元
      、1 支市價約5、6萬元等情，顯係以原告於警訊中之指述
      為依據，自不足資為本院認定事實之依據。又證人甲○○
      雖證稱其曾出賣檜木及梢楠之漂流木給原告之夫，自91年
      起前後賣了二年共7、8次，約300支左右，價值約7、8百
      萬元等情（卷第62頁反面），惟並無任何持有來源或發票
      可供佐證，已難遽信。退一步言，縱認證人甲○○所言屬
      實，惟其自承出售時間為91、92年間，距本件96年6月20
      日失竊時已有5年之久，如何認定失竊之物品即為原告之
      夫向證人甲○○所購入之漂流木？況依證人甲○○所言，
      其所出售之漂流木價值既高達7、8百萬元，衡情亦不可能
      任意棄置空地無人看管長達5年，是證人甲○○之證言，
      亦不能認定系爭被竊漂流木之價值甚明。惟按當事人已證
      明受有損害而不能證明其數額或證明顯有重大困難者，法
      院應審酌一切情況，依所得心證定其數額，民事訴訟法第
      222 條第2項定有明文。本件審酌市場上漂流木之價格因
      樹種不同而差異甚大，惟被告丁○○、己○○亦自認系爭
      被竊木材市值約有十萬餘元，及被告己○○自承其載一台
      車重約7、8噸等情，認本件損害額應以20萬元計算較為公
      允及適當，原告主張超過上開金額部分尚屬過高，自不足
      採。
五、從而，原告依侵權行為損害賠償之法律關係，請求被告乙○○給付原告20萬元及自起訴狀繕本送達之翌日即97年7月8日
    起至清償日止，按法定週年利率百分之五計算之遲延利息，
    為有理由，應予准許。逾此部分之請求，尚屬無據，應予駁
    回。
六、本件所為原告勝訴判決係命給付金額未逾50萬元之判決，依
    民事訴訟法第389條第1項第5款規定，爰不待原告聲請應依
    職權宣告假執行。至原告其餘假執行之聲請則因敗訴而失所
    依附，應併予駁回。
七、本件判決事證基礎已臻明確，兩造其餘攻擊、防禦方法及未
    經援用證據，經本院審酌後，認對於判決結果均無影響，爰
    不一一論述，併此指明。
據上論結，本件原告之訴一部為有理由，一部為無理由，並依民
事訴訟法第385條第1項前段、第79條、第389條第1項第5款、第
249條第1項第6款，判決如主文。
中    華    民    國    98    年    7     月    24    日
                  民事第二庭    法      官  楊明箴
以上正本係照原本作成。
如對本判決上訴，須於判決送達後20日內向本院提出上訴狀。
中    華    民    國    98    年    7     月    24    日
                                書記官  龔紀亞


司法院資訊處製作；財團法人民間司法改革基金會備份。
